【裁判字號】    96,重訴,121
【裁判日期】    980416
【裁判案由】    分割共有物
【裁判全文】
臺灣嘉義地方法院民事判決             96年度重訴字第121號
原      告  甲○○
訴訟代理人  吳宏輝律師
被      告  乙○○
上列當事人間分割共有物事件，於中華民國97年6月26日言詞辯
論終結，本院判決如下：
    主  文
兩造共有坐落嘉義縣鹿草鄉○○○段山腳小段七０八地號，地目
養，面積二八四三平方公尺；同地段七０九地號土地，地目養，
面積四九八五平方公尺（土地謄本之登記面積為五０九三平方公
尺）；同地段七一０之一地號土地，地目養，面積一七三一平方
公尺，應合併分割如附圖所示，即編號Ｂ部分面積四七八０平方
公尺，分歸原告取得；編號Ａ部分面積四七七九平方公尺，分歸
被告取得。
兩造共有坐落嘉義縣鹿草鄉○○○段山腳小段七一０地號土地，
地目建，面積一七四平方公尺分割如附圖所示，即編號Ｂ部分面
積八七平方公尺，分歸原告取得；編號Ａ部分面積八七平方公尺
，分歸被告取得。
原告應補償被告新臺幣貳佰伍拾萬貳仟伍佰玖拾柒元。
訴訟費用由被告負擔二分之一，其餘由原告負擔。
    事 實 與 理 由
一、原告起訴主張：
（一）坐落於嘉義縣鹿草鄉○○○段山腳小段708地號土地，地
      目養，面積2,843平方公尺；同地段709地號土地，地目養
      ，面積4985平方公尺（土地謄本之登記面積為面積5,093
      平方公尺）；同地段710地號土地，地目建，面積174平方
      公尺；同地段710之1地號土地，地目養，面積1731平方公
      尺之土地，係兩造所共有，應有部分各2分之1，此有土地
      登記謄本可稽。
（二）兩造就系爭4筆土地並未定有不分割之特約，亦無因物之
      使用目的不能分割情事，且兩造無法達成分割協議，又系
      爭4筆土地相毗鄰，各共有人均相同，各共有人之應有部
      分亦相同均為2分之1，是基於共有人之意願及發揮土地經
      濟效用及斟酌共有物性質、位置及分割後之管理、利用之
      便利，以達成物盡其用之目的，爰依民法第823條第1項前
      段及第824條第2項訴請裁判分割，並請求系爭708、709、
      710-1地號3筆土地合併分割。並聲明：請求判決分割如附
      圖所示。
二、被告則以：同意以附圖之分割方案分割。並聲明：請求判決
    分割如附圖所示。
三、經查系爭土地為兩造所共有，應有部分均為2分之1，且系爭
    土地並無因物之使用目的不能分割或訂有不分割之期限，兩
    造復無法達成分割協議之事實，有土地登記謄本1份可證，
    並為兩造所不爭執，堪認為真實。
四、按各共有人得隨時請求分割共有物。但因物之使用目的不能
    分割或契約訂有不分割之期限者，不在此限；又共有物分割
    之方法，不能協議決定者，法院得因任何共有人之聲請，命
    為分配，民法第823條第1項、第824條第2項分別定有明文。
    如前所述，原告為系爭土地之共有人，從而原告本於共有人
    之地位訴請分割系爭土地，依上開民法所定，應無不合。
五、又法院為裁判分割前，應顧及公平、當事人之聲明、應有部
    分之比例與實際是否相當、共有物之客觀情狀、性質、價格
    與經濟價值、共有利益、各共有人之主觀因素與使用現狀、
    利害關係等因素為綜合判斷。經核原告所提如附圖所示之分
    割方案，並無違上述分割共有物應審酌之原則及兩造之利益
    ，且兩造亦同意附圖之分割方案，是本院認原告所主張如附
    圖所示之分割方法尚屬適當，爰依此判決如主文第1、2項所
    示。
六、系爭嘉義縣鹿草鄉○○○段山腳小段709地號土地，其土地
    謄本之登記面積雖為5,093平方公尺，惟實際測得之面積為
    4,985平方公尺，此有嘉義縣水上地政事務所96年6月13日嘉
    上地字第0960003784號可證，是本件709地號土地分割之面
    積，爰以實測之面積4,985平方公尺為分割面積之計算，併
    予敘明。
七、系爭地號土地分割後之金錢補償：
（一）按法院裁判分割共有物，除應斟酌各共有人之利害關係，
      及共有物之性質外，尚應斟酌共有物之價格，倘共有人中
      有不能按其應有部分受分配，或所受分配之不動產，其價
      格不相當時，法院非不得命以金錢補償之（最高法院57年
      臺上字第2117號判例）。又以原物為分配時，如共有人中
      ，有不能按其應有部分受分配者，得以金錢補償之，民法
      第824條第3項定有明文。再共有物之原物分割，依民法第
      825條規定觀之，係各共有人就存在於共有物全部之應有
      部分互相移轉，使各共有人取得各自所分得部分之單獨所
      有權。故原物分割而應以金錢為補償者，倘分得價值較高
      及分得價值較低之共有人均為多數時，該每一分得價值較
      高之共有人即應就其補償金額對於分得價值較低之共有人
      全體為補償，並依各該短少部分之比例，定其給付金額，
      方符共有物原物分割為共有物應有部分互相移轉之本旨（
      最高法院著有85年臺上字第2676號判例參照）。如附圖所
      示之分割方案，各共有人固然均得以應有部分十足分割，
      然各共有人分得土地之形狀、面臨道路之位置、面寬均不
      相同。準此，兩造各自所分得土地之經濟效益及其價值既
      有差別，即有無法按其應有部分受分配情形，揆諸上開說
      明，自有以金錢補償之必要。
（二）本院囑託陳茂建築師事務所鑑價結果，認原告應提供補
      償新臺幣（下同）2,502,597元。而鑑定人係參酌鄰近土
      地價值，並審酌里鄰環境、交通情況、公共設施、發展潛
      力、面積大小、地形地勢、臨路之寬度、深度、情況，及
      使用效益等影響價格之因素，逐筆試算本判決如附圖所示
      之分割方案之各土地價值乙節，有該事務所98年2月98嘉
      估字001號估價報告書1份在卷可參。是上開鑑定人據以鑑
      定之參酌數據明確，其鑑定亦無何違反技術法規或與經驗
      法則相違背之情事等其他一切情狀，且兩造對此數額亦不
      爭執，堪認上開鑑定結果可資採憑。
（三）綜上，本院審酌兩造之利益及注意各取得部分之經濟效益
      ，並兼顧系爭土地使用分區性質之社會利益，基於公平原
      則，以本判決附圖所示之方法予以分割。並就各共有人分
      得之土地，其價格差異，應如何命分得價格高之土地共有
      人以金錢補償分得價格低之土地共有人，方屬公平乙節，
      及原物分割而應以金錢為補償者，倘分得價值較高及分得
      價值較低之共有人均為多數時，該每一分得價值較高之共
      有人即應就其補償金額對於分得價值較低之共有人全體為
      補償，並依各該短少部分之比例，定其給付金額，因認各
      共有人間應提出補償及應受補償之人與金額如主文第3項
      所示。
八、末按因分割共有物而涉訟，由敗訴當事人負擔訴訟費用顯失
    公平者，法院得酌量情形，命勝訴之當事人負擔其一部，民
    事訴訟法第80條之1定有明文。本件兩造係因分割系爭土地
    無法達成協議而涉訟，但各自所為之行為均為維護自身權益
    ，揆諸上揭說明，本件訴訟費用應按兩造於系爭土地之應有
    部分比例負擔始符公平，爰定訴訟費用分擔如主文第2項所
    示。
九、據上論結，原告之訴為有理由，依民事訴訟法第78條、第80
    條之1，判決如主文。
中    華    民    國    98    年    4     月    16    日
                  民事第一庭法  官  馮保郎
以上正本係照原本作成。
如對本判決上訴須於判決送達後20日內向本院提出上訴狀，並依
上訴利益繳交第二審裁判費。
中    華    民    國    98    年    4     月    17    日
                            書記官  王立梅


司法院資訊處製作；財團法人民間司法改革基金會備份。
